【裁判字號】    90,台上,1865
【裁判日期】    900329
【裁判案由】    業務侵占
【裁判全文】
最高法院刑事判決                                九十年度台上字第一八六五號
    上  訴  人  甲○○
右上訴人因業務侵占案件，不服台灣高等法院台中分院中華民國八十九年十二月十九
日第二審更審判決（八十九年度重上更(一)字第六九號，起訴案號：台灣彰化地方法院
檢察署八十四年度偵字第五八九六號），提起上訴，本院判決如左：
    主  文
上訴駁回。
    理  由
按刑事訴訟法第三百七十七條規定，上訴於第三審法院，非以判決違背法令為理由，
不得為之。是提起第三審上訴，應以原判決違背法令為理由，係屬法定要件。如果上
訴理由狀並未依據卷內訴訟資料，具體指摘原判決不適用何種法則或如何適用不當，
或所指摘原判決違法情事，顯與法律規定得為第三審上訴理由之違法情形，不相適合
時，均應認其上訴為違背法律上之程式，予以駁回。本件原判決認定上訴人甲○○自
民國八十年四月六日起至八十四年三月二日止，受僱於彰化縣彰化市匯鴻洋酒有限公
司（以下簡稱匯鴻公司）擔任業務員，負責推銷該公司之洋酒及向客戶收取貨款。竟
基於意圖為自己不法之所有之概括犯意，自八十二年十月十八日起至八十四年二月二
十六日止，於向如原判決附表一所示客戶收取貨款後，即連續侵占入己，計侵占貨款
新台幣（下同）九十八萬九千二百五十四元等情。因而撤銷第一審判決，改判仍論處
上訴人連續意圖為自己不法之所有，而侵占對於業務上所持有之物罪刑。已敘明上開
事實業據匯鴻公司之代表人張寶圓指陳綦詳，復據證人即匯鴻公司之會計沈雅萍、廖
慶苗證稱甚詳。並經證人即如原判決附表一編號１至６、８、９、、、、之
客戶劉秀嬌、洪福材、高朝宗、羅天長、蒲楊玉英、黃保泰、劉明旗、楊淑惠、簡獻
昌、宋惠珍、陳麗伶、王金城證述有關貨品係由上訴人送往交付及收取貨款，各該貨
款均已付清等情。即上訴人於第一審亦供述伊共收取約一百十萬元之貨款未繳還匯鴻
公司，曾表示願於離職前償還一百萬元等情。且有匯鴻公司所提出之日報表、流水帳
單、送貨單、侵占貨款統計表，及如原判決附表編號１至６、９、、、、所
載客戶出具之已清償全部貨款之證明書附卷可稽。復論述匯鴻公司之流水帳單，係由
該公司會計依據業務員所填具送貨及繳交所收取貨款之日報表製作而成，業據該公司
會計沈雅萍、業務員林庭民供證甚詳。故前揭流水帳單得作為上訴人送貨及繳交所收
取貨款數額之佐證。事證明確，為其所憑之證據及認定之理由。並以上訴人於離職前
交還匯鴻公司之款項為二十萬二千二百八十元，並已依上訴人所述入帳在客戶家麗超
市、台元商行、三目商店、天天開心之部分應收貨款內，匯鴻公司並無重複請求情事
，業據前開會計沈雅萍證述甚明，且有其所提出扣除貨款之證明資料在卷足資證明。
所辯伊於離職時收取並交付匯鴻公司二十六萬五千元未予扣除云云，亦非可採。復觀
之劉明旗、楊淑惠、張寶圓所供陳內容，及匯鴻公司所提出羅馬假期ＫＴＶ日報表、
流水帳單，無論係該店本身或其所屬員工所購買貨品，均為上訴人所負責，且經記載
於羅馬假期ＫＴＶ項下。則上訴人向該店本身及其所屬員工所收取全部貨款，扣除實
際交付匯鴻公司之數額後，即為該部分所侵占金額。而上訴人於第一審已供明該店之
貨款已收取，又依匯鴻公司會計之記載，有關匯鴻公司尚未取得該店之六筆貨款計九
萬二千七百七十七元，扣除八十三年六月八日之退貨四千九百七十五元及所收票款三
萬元後，所餘五萬七千八百零二元即為上訴人就該店應收貨款所侵占數額。又稽諸張
寶圓、林庭民、劉秀嬌、黃保泰所供述內容，上訴人雖持有豐年超市八十四年二月二
十六日貨款八百四十元，金天鵝西餐廳八十四年一月二十三日貨款四千三百二十元，
八十四年一月三日貨款五千六百八十元、鑫鑽石酒店八十四年一月十六日二十九瓶酒
、八十三年八月八日貨款一萬零八百元之送貨單第一聯，然與該貨款是否尚未收取並
無必然關係。且匯鴻公司並未主張金天鵝西餐廳、鑫鑽石酒店尚積欠各該送貨單所載
貨款，亦未指述上訴人侵占該部分貨款。上訴人否認有業務侵占犯行，所辯匯鴻公司
所主張系爭款項，其中伊向如原判決附表一編號１至９之客戶收取貨款後已交予匯鴻
公司，編號１０、之貨款係匯鴻公司與客戶帳目對帳之差額，編號、、、、
、之客戶並未交付貨款予伊，編號之客戶因無資料，伊不知有否向該客戶收取
貨款。匯鴻公司以會計所製作之流水帳單上有未結清之記載，即指伊有侵占情事，自
有未合。且伊持有豐年超市八十四年二月二十六日貨款八百四十元，金天鵝西餐廳八
十四年一月二十三日貨款四千三百二十元，八十四年一月三日貨款五千六百八十元、
鑫鑽石酒店八十四年一月十六日二十九瓶酒，八十三年八月八日貨款一萬零八百元之
第一聯送貨單，可證伊尚未收取各該貨款。又伊於離職前將所收取貨款二十六萬五千
元交付匯鴻公司，然匯鴻公司未自所主張侵占之款項內扣除等情。係屬卸責之詞，不
足採信，亦於理由內詳予指駁及說明。又敘明鑫鑽石酒店之負責人許惠卿固經傳拘無
著，但上訴人侵占該客戶之應收貨款部分之事證已明確，並不影響該部分事實之認定
。且詳述上訴人被訴另對如原判決附表二所載客戶收取貨款後，予以侵占入己部分，
係屬不能證明，然因公訴人認其與上訴人前揭有罪部分有裁判上一罪關係，乃不為無
罪之諭知。核其所為論斷，與卷內資料相符，從形式觀察，並無認定事實不依證據或
有何採證違背經驗法則、論理法則等違法情形存在。本件上訴意旨略以：上開客戶所
出具結清貨款之證明書，屬審判外之陳述，不得作為證據。第一審八十五年一月二十
二日調查時，承辦法官係訊問上訴人「有多少貨款未收」（而非如該調查筆錄所載「
共收了多少貨款未繳」），上訴人始回答「有一百十萬元或一百二十萬元左右」。又
上訴人並未收取列於羅馬假期ＫＴＶ帳目下之系爭六筆貨款。且上訴人尚持有部分送
貨單之第一聯，表示尚未收取該貨款。並於離職時，繳交貨款二十六萬五千元予匯鴻
公司，足見上訴人並無業務侵占犯行。乃原審未詳予調查究明，逕以客戶之證述、匯
鴻公司所提出日報表、送貨單、流水帳單、客戶所出具證明書等，作為論處上訴人罪
刑之憑據，要有未合等情。惟由上所述，原判決已說明其就案內所有證據，本於調查
所得心證，分別定其取捨，而憑以認定上訴人為業務侵占犯行之依據及理由。又我國
刑事訴訟關於證據之調查及判斷，係採職權進行及自由心證主義，對於證據能力及種
類，殊少加以限制，凡得為認定事實之資料，均得為證據，故前揭客戶所出具已結清
貨款之證明書，尚非絕無證據能力。況原判決並非以上開證明書作為論處上訴人罪刑
之唯一證據。上訴意旨乃徒就原判決明確論斷之事項，及原審採證認事之職權行使，
任意指摘，自與法律規定得為第三審上訴理由之違法情形，不相適合。其上訴違背法
律上之程式，應予駁回。本件上訴人所犯業務侵占罪，雖屬刑事訴訟法第三百七十六
條第三款之案件，惟於修正刑事訴訟法前原得上訴於第三審法院，且已繫屬於法院，
依刑事訴訟法施行法第五條第一項規定，仍應依施行前之法定程序終結之，附此說明
。
據上論結，應依刑事訴訟法第三百九十五條前段，判決如主文。
中      華      民      國     九十     年      三      月    二十九    日
                              最高法院刑事第七庭
                                  審判長法官  吳  雄  銘
                                        法官  池  啟  明
                                        法官  石  木  欽
                                        法官  郭  毓  洲
                                        法官  吳  三  龍
      右正本證明與原本無異
                                              書  記  官
中      華      民      國     九十     年      四      月      三      日


司法院資訊處製作；財團法人民間司法改革基金會備份。
